臺灣高等法院民事裁定
111年度非抗字第20號
再 抗告 人  澤邦企業有限公司

法定代理人  蘇莉娜  
代  理  人  趙立偉律師
            徐欣瑜律師
相  對  人  李國璽  
代  理  人  楊晉佳律師
            林禹萱律師
上列當事人間選派檢查人事件，對於中華民國111年1月25日臺灣
臺北地方法院110年度抗字第147號所為裁定提起抗告，本院裁定
如下： 
    主  文
再抗告駁回。
再抗告費用由再抗告人負擔。
    理  由
本件相對人以伊與再抗告人代表人蘇莉娜於民國75年6月23日共
  同設立再抗告人公司，相對人兼任再抗告人公司董事、總經理
  等職，現亦為再抗告人股東。因蘇莉娜近年對再抗告人公司內
  部管理多有怠忽，且有積極干擾公司營運、損及公司利益之行
  為，甚至不當解雇數名資深員工，其前開所為均未經合法董事
  會決議或授權，已然違反公司負責人之忠實及注意義務，並使
  再抗告人公司之經營面臨重大危機。又蘇莉娜與伊經營理念不
  合，竟無端於108年2月11日片面解除伊於再抗告人公司之一切
  職務，更換公司門鎖使伊無法進入公司取回個人物品或執行業
  務；復於翌日遷移公司營業地址，致再抗告人受有不必要之租
  金支出；蘇莉娜再於108年2月15日變更再抗告人公司組織，迄
  今卻遲未召開董事會決議公司業務執行，董事會亦未召開股東
  常會決議承認公司財務表冊，更拒絕提供公司編製之會計表冊
  予股東查閱。而再抗告人公司資本額僅新臺幣（下同）1,200
  萬元，蘇莉娜竟未經召開股東會報告籌措資金之用途，於108
  年4月26日即逕將再抗告人所有之門牌號碼臺北市○○區○○○路0
  段000號15樓之7房屋（下稱系爭房屋）設定最高限額抵押權新
  臺幣3,360萬元予永豐商業銀行股份有限公司（下稱永豐商銀
  ），達公司資本額近3倍之多。蘇莉娜未盡公司負責人之忠實
  及注意義務，致再抗告人經營產生重大危機，復阻饒伊參與公
  司業務經營，違法拒絕向股東提供公司財務報告等相關資料。
  為查明再抗告人之業務、財務及真實資產狀況，及蘇莉娜有無
  使再抗告人為不利益經營之情事，顯有迅予選派檢查人查核再
  抗告人公司業務帳目及財產之必要。爰依公司法第245條第1項
  規定，聲請選派檢查人檢查再抗告人之業務帳目及財產等語。
  原法院於110年3月24日以109年度司字第158號裁定（下稱一審
  裁定）認相對人符合聲請股東之資格而准其聲請，並選派黃慈
  懿會計師為檢查人，以檢查再抗告人之業務帳目及財產情形。
  再抗告人不服，提起抗告，經原法院合議庭於111年1月25日以
  110年度抗字第147號（下稱原裁定）駁回抗告。再抗告人復向
  本院提起再抗告，聲明原裁定廢棄。
再抗告意旨略以：原裁定未依法實質審酌本件究有無選派檢查
  人之事由與必要性存在，尤其相對人僅泛稱欲檢查所有交易文
  件與紀錄，卻未具體特定何一交易行為，亦與公司法第245條
  第1項規定限於「特定」事項、「特定」交易文件、「特定」
  紀錄不相符，況相對人至108年2月間仍任職於伊擔任董事，則
  原審認本件檢查期間應自108年1月1日起，此部分亦難謂合法
  有據。且原裁定未審酌相對人目前仍因任職伊期間對公司涉有
  背信罪等罪嫌偵辦中，亦未調查相關事證，即逕認相對人本件
  聲請有理由，且無權利濫用之虞，此部分適用法規亦有錯誤。
  本件無選派檢查人之事由與必要存在，相對人一再利用各種訴
  訟手段企圖破壞伊之正常運作，本件聲請選派檢查人亦係干擾
  伊經營之惡意手段，相對人顯係權利濫用，並違反誠信原則，
  實無聲請選派檢查人之必要。又原法院作出裁定前，未使伊就
  檢查人之人選有陳述意見之機會，亦無踐行訊問黃慈懿會計師
  之程序，或進行必要之調查，復未徵詢伊對於檢查人報酬之意
  見，已違反非訟事件法第32條、第44條第2項、第172條第2項
  及第174條規定。爰提起再抗告，請求廢棄原裁定，駁回相對
  人聲請或發回原法院更為裁定。　　
按對於非訟事件抗告法院之裁定再為抗告，僅得以其適用法規
  顯有錯誤為理由，非訟事件法第45條第3項定有明文。又所謂
  適用法規顯有錯誤，係指裁判所適用之法規顯然不合於法律規
  定，或與司法院現尚有效及大法官會議之解釋，或最高法院現
  尚有效之判例顯有違反，或消極的不適用法規顯然影響裁判者
  而言，並不包括裁判理由矛盾、理由不備、取捨證據失當、調
  查證據欠周、漏未斟酌證據、認定事實錯誤及在學說上諸說併
  存致發生法律上見解歧異等情形在內（最高法院104年度台聲
  字第1206號、100年度台再字第33號裁判意旨參照）。
經查：
㈠再抗告人抗辯：原裁定未依法實質審酌本件究有無選派檢查人
  之事由與必要性存在，尤其相對人僅泛稱欲檢查所有交易文件
  與紀錄，卻未具體特定何一交易行為，亦與公司法第245條第1
  項規定限於「特定」事項、「特定」交易文件、「特定」紀錄
  不相符，況相對人至108年2月間仍任職於伊擔任董事，則原審
  認本件檢查期間應自108年1月1日起，此部分亦難謂合法有據
  云云。惟按關於股份有限公司之財務及業務帳目，其檢查權及
  查核權係由公司監察人所擔任，各股東除被動地接受董事會所
  編造之財務報告、監察人對公司業務、財務狀況及對各項表冊
  之意見外，為保障各股東之投資權益，免於董事會或監察人之
  欺瞞，自有賦予各股東直接檢查公司業務帳目及財產情形之必
  要。因此公司法乃於第245條第1項賦與少數股東對公司業務及
  財產狀況之檢查權。然為防止少數股東濫用此一權利，公司法
  嚴格其行使要件，股東須繼續一年以上，持股已發行股份總數
  3%以上，且必須向法院聲請選派檢查人，檢查內容並以公司業
  務帳目及財產情形為限，是在立法上，已就行使檢查權對公司
  經營所造成之影響，與少數股東權益之保障間，加以斟酌衡量
  。準此，一旦法院依法選任檢查人，對公司業務帳目及財產狀
  況為檢查，該公司即負有容忍檢查之義務，且就檢查期間是否
  允當，原裁定已於理由欄五之（三）之⒉中敘明：「公司經營
  業務具有持續性與不可分割性，有關公司之業務及財務情形，
  其性質、期間確難明確地強予割裂區分，本院審酌相對人於10
  8年2月11日即遭抗告人解除董事職務，且嗣後多次向抗告人請
  求查閱公司業務、財務文件均遭拒絕等情，原審准予檢查抗告
  人於108年1月1日起迄今之業務、財務情形，其檢查期間尚無
  不當」 等情（見原裁定理由欄第5頁第21-26行），再抗告人
  上開抗辯，洵非足取。
㈡再抗告人復抗辯：相對人目前仍因任職伊期間對公司涉有背信
  罪等罪嫌偵辦中，本件實無選派檢查人之事由與必要存在，相
  對人一再利用各種訴訟手段企圖破壞再抗告人公司之正常運作
  ，本件聲請選派檢查人亦係干擾再抗告人公司經營之惡意手段
  ，相對人顯係權利濫用，並違反誠信原則，實無聲請選派檢查
  人之必要，原裁定錯誤適用民法第148條規定云云。惟查，原
  裁定已於理由欄五之（三）之⒈中分別敘明：「相對人前遭抗
  告人解任其董事職務後，其身為抗告人股東之身分尚不因此有
  別，縱然相對人另有經營相同業務內容之公司並為實際負責人
  ，此與選派檢查人制度目的之達成仍屬二事，尚難因此遽認本
  件相對人聲請之目的在於干擾抗告人營運，或刺探其背信犯罪
  事證及客戶營業現況」、「檢查人之檢查範圍，亦僅限稽核公
  司帳目、財產，若公司財務制度健全，執行業務及監察機關執
  行職務均適法，應不致因檢查人之查核而影響公司正常營運，
  自難認相對人本件聲請有何權利濫用之情事」 等情（見原裁
  定理由欄第5頁第5-13行），即已就本件聲請有無權利濫用之
  情形已為審酌，經核於法洵無違誤。是再抗告人就原裁定取捨
  證據、認定事實之職權行使，指摘原裁定有錯誤適用民法第14
  8條之違法云云，亦屬無據。
㈢再抗告人又抗辯：原法院作出裁定前，未使再抗告人就檢查人之人選有陳述意見之機會，亦無踐行訊問黃慈懿會計師之程序，或進行必要之調查，復未徵詢再抗告人對於檢查人報酬之意見，已違反非訟事件法第32條、第44條第2項、第172條第2項及第174條規定云云。按非訟事件法第172條第2項就法院選派檢查人程序，特設裁定前訊問利害關係人之規定，俾使法院就檢查人應否選派及其適當人選作成正確判斷，此規定旨在保護及平衡股東與公司之權益。又檢查人檢查公司之業務、帳目及財產等，難免干擾公司營運，影響正常業務運作，且其費用由公司負擔，為兼顧股東及公司之權益，非訟事件法第172條第2項就法院選派檢查人程序，特設裁定前訊問利害關係人之規定，俾使法院就檢查人應否選派及其適當人選作成正確判斷；此規定旨在保護及平衡股東與公司之權益，故所稱利害關係人應指聲請選派之股東與受檢查之公司。至擬選派之檢查人，乃中立客觀之第三人，既不具應受保護之股東權益，亦不因公司業務經營困難致權益受損，且經法院選派後尚得拒絕就任，並不當然產生檢查之義務，自非屬利害關係人之範疇，法院於裁定前未對其踐行訊問程序，不能指為違法（本院109年度非抗字第38號裁定參照）。是依上說明，原法院選任之檢查人黃慈懿會計師，既非屬利害關係人，則原法院於選任前未曾訊問黃慈懿會計師，自難指為違法。又原法院曾於109年11月20日就本件行調查程序，並事先於通知書上記載「本次庭期就本件相對人公司（即再抗告人）型態、檢查之必要性、檢查人之人選及檢查業務之範圍等節行訊問程序」（見司字卷第245-247、251-258頁），原法院於一審裁定前即行調查程序，通知兩造到場表示意見，對兩造之程序參與權業均保障，並依職權調查事實及必要之證據，選派黃慈懿會計師為本件檢查人，自無違反非訟事件法第32條、第44條第2項、第172條第2項及第174條等規定之情事。　
㈣綜上，原裁定維持一審裁定選派黃慈懿會計師為檢查人之裁定
  ，而駁回再抗告人之抗告，經核並無不合。本件再抗告人以適
  用法規錯誤為由，向本院提起再抗告，聲明原裁定廢棄，為無
  理由，應予駁回。
五、據上論結，本件再抗告為無理由，爰裁定如主文。　　　　
中　　華　　民　　國　　111 　年　　4 　　月　　29　　日
                  民事第十一庭  
                        審判長法  官  李慈惠
                              法  官  趙雪瑛
                              法  官  謝永昌
正本係照原本作成。
不得抗告。
中　　華　　民　　國　　111 　年　　4 　　月　　29　　日
 　　　　　　　　　　　　     書記官  王增華